ACORDAO-COMPLETO-2515818

ACÓRDÃO 18773/2021 ATA 40/2021 - SEGUNDA CÂMARA

VISTOS, relatados e discutidos estes autos de representação, com pedido de cautelar suspensiva, formulada pela CS Brasil Frotas Ltda. sobre os indícios de irregularidade na Licitação n.º 7003098970 promovida pela Transportadora Brasileira Gasoduto Bolívia-Brasil S.A. (TBG) para a contratação dos serviços de locação de veículos operacionais sob o valor total contratado de R$ 7.826.688,00;
ACORDAM os Ministros do Tribunal de Contas da União, reunidos em Sessão da 2ª Câmara, ante as razões expostas pelo Relator, em:
9.1. conhecer da presente representação, por atender aos requisitos legais e regimentais de admissibilidade, para, no mérito, assinalar a sua parcial procedência;
9.2. acolher parcialmente as correspondentes razões de justificativas apresentadas por Marco Antônio Vieira Firmino, Marcos Aurélio de Moraes, Rodrigo Rodrigues de Jesus e Miriam de Oliveira Martins;
9.3. promover o envio de ciência preventiva e corretiva à Transportadora Brasileira Gasoduto Bolívia-Brasil S.A. (TBG) , nos termos do art. 9º da Resolução TCU n.º 315, de 2020, para que, doravante, atente para somente estipular as eventuais exigências restritivas na aquisição de bens e serviços por meio da prévia apresentação da adequada justificativa técnico-econômica para essas exigências, comprovando a efetiva necessidade de cada exigência com a respectiva ponderação sobre o seu custo, nos termos do art. 56, I e VI, da Lei n.º 13.303, de 2016;
9.4. promover o envio da cópia do presente Acórdão, com o Relatório e a Proposta de Deliberação, à ora representante e aos responsáveis, para ciência, e à Transportadora Brasileira Gasoduto Bolívia-Brasil S.A. (TBG) , para ciência e efetivo cumprimento ao item 9.3 deste Acórdão; e
9.5. promover o arquivamento do presente processo, sem prejuízo de a unidade técnica promover o monitoramento desta deliberação com vistas, se entender pertinente, a autuar o novo processo para ali sugerir a não prorrogação do referido contrato resultante da Licitação n.º 7003098970 diante da possibilidade de obtenção de proposta mais vantajosa para a administração pública em face, aí, da referida diferença de R$ 1.855.367,28 correspondente a 23,7% do valor total ora contratado, até porque a TBG assumiu o compromisso de não prorrogar o Contrato 4500066550.

Representação, com pedido de cautelar suspensiva, formulada pela CS Brasil Frotas Ltda. sobre os indícios de irregularidade na Licitação n.º 7003098970 promovida pela Transportadora Brasileira Gasoduto Bolívia-Brasil S.A. (TBG) para a contratação dos serviços de locação de veículos operacionais sob o valor total contratado de R$ 7.826.688,00.

Segunda Câmara

Transportadora Brasileira Gasoduto Bolívia-Brasil S.A. (TBG).

3. Responsáveis: Marco Antônio Vieira Firmino (CPF XXX.875.287-XX); Marcos Aurelio de Moraes (CPF XXX.974.001-XX); Miriam de Oliveira Martins (CPF XXX.942.051-XX); e Rodrigo Rodrigues de Jesus (CPF XXX.690.979-XX).

13.1. Ministros presentes: Bruno Dantas (Presidente), Augusto Nardes e Raimundo Carreiro.
13.2. Ministro-Substituto convocado: Marcos Bemquerer Costa.
13.3. Ministro-Substituto presente: André Luís de Carvalho (Relator).

ANDRÉ DE CARVALHO

Trata-se de representação, com pedido de cautelar suspensiva, formulada pela CS Brasil Frotas Ltda. sobre os indícios de irregularidade na Licitação n.º 7003098970 promovida pela Transportadora Brasileira Gasoduto Bolívia-Brasil S.A. (TBG) para a contratação dos serviços de locação de veículos operacionais sob o valor total contratado de R$ 7.826.688,00.
2.	Após a análise final do feito, o Auditor Federal Rogério Lassance Vieitas lançou o seu parecer conclusivo à Peça 90, com a anuência do diretor da unidade técnica (Peça 91) , nos seguintes termos:
	" (...) 2.	Em sede de instrução preliminar (peça 24) , deduziu-se que a representante questionava, em apertada síntese, duas ocorrências relacionadas à condução do referido certame, a saber:
a) a sua desclassificação; e
b) a classificação da licitante Rondave Ltda.
3.	Com base nos argumentos da reclamante - resumidos na instrução produzida após o primeiro exame realizado nestes autos (peça 24) -, sugeriu-se a realização de oitiva prévia da TBG e de diligência à fabricante do veículo ofertado pela Rondave Ltda. que, segundo o representante, apresentaria características em desacordo com as exigências do edital.
4.	Analisadas as respostas apresentadas, concluiu-se, no segundo exame, pelo não cabimento da medida cautelar pleiteada pela peticionária (peça 47) .
5.	Ademais, quanto ao primeiro aspecto apontado pela requerente - a recusa de sua proposta -, entendeu-se não ter restado configurada qualquer falha por parte do pregoeiro (peça 24, p. 4-5) . De fato, como salientado pela Comissão de Licitação (peça 17, p. 1) , a primeira proposta dessa licitante não atendia às especificações técnicas exigidas no item 4.5 do Memorial Descritivo anexo ao edital (peça 5, p. 5) , uma vez que o veículo ofertado (Volkswagen Delivery Express) não possuía 'carga útil acima de 3.500 Kg' nem 'tração traseira de rodagem dupla'. Da mesma forma, acertou a Comissão de Licitação ao não admitir a segunda oferta feita pela representante por meio de mensagem complementar enviada posteriormente ao encerramento da fase de apresentação de propostas, dado que se tratava de substituição do veículo, configurando, portanto, alteração extemporânea da essência da oferta inicial (peça 17, p. 2) .
5.1.	Quanto à segunda ocorrência reportada na inicial - suposta classificação indevida da Rondave Ltda. - também não se vislumbrou, em análise anterior (peça 47) , equívoco na conduta do agente responsável pelo certame, visto que, consoante documento datado de 3/6/2020 (peça 34) , a referida licitante havia se comprometido, desde o momento da apresentação da sua proposta (peça 33, p. 3 4) , a adaptar o veículo ofertado para o item 4.2 do memorial descritivo anexo ao edital (peça 5, p. 4) , de modo a adequá-lo às especificações definidas no item 4.2.1 do mesmo instrumento, cabendo destaque para a exigência de mecanismo de ajuste de altura do banco do motorista. Ademais, como registrado na mesma instrução (peça 47) , a TBG remeteu um vídeo que permitiu confirmar que a tal adaptação (instalação de sistema de ajuste de altura do banco do motorista) havia sido implementada em um dos veículos cujo modelo foi indicado na proposta da Rondave Ltda. (peça 47, p. 4, parágrafo 13) .
6.	Não obstante afastados os dois pontos atacados pela representante, suscitou-se, em ambas as mencionadas análises, uma terceira questão, a saber: a aparente viabilidade de obtenção de preço melhor para o serviço pretendido pela TBG, mediante a realização de uma nova licitação. Com efeito, considerando a veiculação de proposta mais vantajosa que a da vencedora do certame - a segunda oferta feita pela representante, que, contudo, não pôde ser aceita em razão de vícios na sua formalização (apresentação em momento inadequado e por canal indevido) -, e tendo em conta a possibilidade de uma redução substancial no valor da contratação do serviço - por meio de um novo certame -, cogitou se expedir determinação à TBG a fim de que a entidade se abstivesse de renovar o contrato já celebrado, optando, se houvesse interesse na manutenção da atividade, pela instauração, com a devida antecedência, de procedimento licitatório visando à celebração de novo ajuste, a fim de buscar possíveis melhores ofertas no mercado.
7.	Em resumo, embora esta unidade técnica não tenha perfilhado as teses da representante no que se refere às supostas falhas por ela apontadas na Licitação 7003098970, vislumbrou-se a possibilidade de redução, em um próximo torneio, do preço a ser pago pelos serviços objeto do mencionado certame. Tal perspectiva teve por base, como já dito, a segunda proposta apresentada pela reclamante, que, embora mais vantajosa que a da vencedora da Licitação 7003098970, não pôde ser aceita no âmbito desse procedimento em razão de vícios na sua formalização.
8.	Assim, e considerando o disposto na Resolução TCU 315/2020, sugeriu se que a TBG fosse instada a se manifestar, se desejasse, acerca das ponderações feitas por esta unidade técnica relativamente aos preços e bens ofertados na licitação em questão - incluindo a segunda proposta apresentada pela CS Brasil Frotas Ltda. (acertadamente não admitida em sede da Licitação 7003098970) -, bem como sobre a possibilidade de vir a obter resultado mais vantajoso para a Administração em um novo procedimento licitatório promovido para substituir o Contrato 4500066550, após o regular encerramento desse.
9.	Ao apreciar o feito (peça 50) , o Ministro-Relator concordou, inicialmente, com a tese de impertinência da cautelar requestada.
9.1.	Quanto às questões de fundo, o Relator destacou ter havido no certame 'a apresentação de propostas por onze empresas (peça 44) ', tendo a representante (CS Brasil Frotas Ltda.) ofertado o menor lance entre todas as propostas, no valor de R$ 5.971.320,72. Salientou, ainda, outras duas propostas inferiores à da Rondave Ltda., a saber: a da Obdi Equipamentos Eireli (R$ 6.349.765,68) e a da Zetta Frotas S.A. (R$ 6.902.372,64) .
9.2.	Adicionalmente, o Ministro-Relator consignou que, 'a despeito de o veículo ofertado pela Rondave Ltda. não atender ao item 4.2.1 do memorial descritivo', a TBG 'teria concedido a oportunidade para a referida empresa adaptar os seus veículos em atendimento ao aludido item', sem estender o benefício às outras três licitantes. Tal situação configurou, segundo o Relator, violação ao princípio da isonomia na licitação.
9.3.	Nesses termos, o Relator determinou a esta unidade técnica o seguinte:
"8.1.	promova a audiência de todos os responsáveis pela Licitação n.º 7003098970 promovida pela Transportadora Brasileira Gasoduto Bolívia-Brasil S.A. para, no prazo de 15 (quinze) dias, apresentarem as suas justificativas em função de, nas especificações técnicas disponibilizadas pela montadora do veículo proposto pela Rondave Ltda., o veículo não dispor do mecanismo de regulagem da altura do banco do motorista, não preenchendo as condições estabelecidas pelo item 4.2.1 do memorial, e em função de a diferença entre o lance da representante sob o patamar de R$ 5.971.320,72 e o nível adjudicado à Rondave Ltda. sob o valor de R$ 7.826.688,00 resultar no montante de R$ 1.855.367,28, correspondendo a 23% do valor adjudicado, além de, a despeito de o veículo ofertado pela Rondave Ltda. não atender ao item 4.2.1 do memorial descritivo, os gestores da Transportadora Brasileira Gasoduto Bolívia-Brasil S.A. terem concedido a oportunidade para a referida empresa adaptar os seus veículos em atendimento ao aludido item, não tendo essa mesma oportunidade sido conferida, contudo, às outras três licitantes, pois esse estranho procedimento feriria o princípio da isonomia na licitação;"
9.4.	Na mesma manifestação, ordenou a oitiva da Rondave Ltda. para apresentar, se assim desejasse, 'manifestação sobre todas as falhas anunciadas no presente processo', devendo ser aquela sociedade informada sobre a possibilidade de o Tribunal vir a anular todos os atos resultantes do aludido certame, além de vir a buscar o eventual ressarcimento do dano causado ao erário.
10.	Objetivando dar cumprimento ao comando do Relator, sugeriu-se, inicialmente, a realização de diligência a fim de obter, junto à TBG, a identificação dos agentes que atuaram nas diferentes etapas da Licitação 7003098970, em especial daqueles que tiveram participação nos atos relacionados à escolha do veículo ofertado pela Rondave Ltda. em sede do item 4.2 do memorial descritivo (Toyota Hilux Power Pack Diesel) , tais como: os que decidiram pela aceitação da referida proposta, os que opinaram pela adequação do veículo às exigências previstas no item 4.2.1 do citado memorial descritivo, bem como os que concederam a oportunidade para que a Rondave Ltda. adaptasse aqueles veículos para fins de atendimento às especificações contidas no referido anexo ao edital.
11.	De forma complementar, propôs-se buscar também junto à TBG informações adicionais visando à perfeita compreensão da dinâmica dos fatos concernentes à formalização, pela Rondave Ltda., da ressalva em sua proposta que mencionava a adaptação dos veículos ofertados para o item 4.2 do memorial descritivo, objetivando a adequação deles às exigências previstas no item 4.2.1 do mesmo instrumento.
12.	Com a anuência manifestada por esta unidade técnica (peça 53) , foi expedida a diligência objeto do Ofício 8332/2021-TCU/Seproc (peça 54) . A ciência do expediente ocorreu em 8/4/2021 (peças 63 e 65) . Em resposta, a TBG remeteu petição subscrita por seu representante legal (peça 55) , bem como cópia dos documentos nela referenciados (peças 56 a 59) .
13.	Conforme salientado na instrução precedente (peça 52) , a oitiva, também determinada pelo Ministro-Relator, já havia sido efetivada por meio do Ofício 7720/2021-TCU/Seproc, dirigido à Rondave Ltda. (peça 51) .
14.	Ao analisar as respostas, ressaltou-se, preliminarmente, que remanesciam duas questões pendentes de apuração, a saber: as falhas suscitadas pelo Relator referentes às condutas dos responsáveis pela Licitação 7003098970 no que concerne à seleção da Rondave Ltda., bem como a avaliação acerca da possibilidade de a TBG vir realizar, ao término da vigência do Contrato 4500066550, um novo procedimento com vistas a buscar preço mais vantajoso para o serviço de locação de veículos operacionais.
15.	Nesse sentido, e não obstante as alegações apresentadas pela TBG - de que a proposta da Rondave Ltda. já contemplaria, desde o início, o compromisso de realizar ajustes no veículo ofertado para adequá-lo ao item 4.2.1 do Memorial Descritivo -, entendeu-se necessário dar cumprimento à ordem expressa exarada pelo Ministro-Relator, qual seja, a realização de audiência dos responsáveis pelas falhas apontadas no seu despacho (peça 50) .
16.	Para tanto, e com base na última resposta apresentada pela TBG (peça 55) , foram selecionados, para fins da audiência, os quatro membros que compunham a comissão de licitação, aos quais a TBG atribuiu as funções de membro da comissão de licitação (peça 55, p. 5-6 e 8) , a saber: participação nas decisões da Comissão de Licitação, bem como emissão e validação de pareceres de efetividade das propostas das licitantes (art. 56 da Lei 13.303/2016) , em especial daquela apresentada pela Rondave Ltda.
17.	Assim, e nos termos do despacho do Relator, propôs-se a audiência dos Srs. Marco Antonio Vieira Firmino, Marcos Aurélio de Moraes, Rodrigo Rodrigues de Jesus e Miriam de Oliveira Martins para que, na qualidade de responsáveis pela condução da licitação e em vista da sua participação nas decisões da Comissão de Licitação, com emissão/validação de pareceres de efetividade das propostas da licitante Rondave Ltda., apresentassem razões de justificativa acerca das seguintes irregularidades identificadas na condução da Licitação 7003098970 realizada pela Transportadora Brasileira Gasoduto Bolívia-Brasil S.A.:
a) aceitação da proposta formulada pela Rondave Ltda. relativa ao item 4.2 do memorial descritivo anexo ao edital, mesmo considerando que o veículo indicado na oferta não dispunha do mecanismo de regulagem da altura do banco do motorista, não preenchendo as condições estabelecidas pelo item 4.2.1 do mesmo memorial descritivo;
b) seleção da proposta formulada pela Rondave Ltda. a despeito de a diferença entre o lance da representante (R$ 5.971.320,72) e o valor adjudicado à Rondave Ltda. (R$ 7.826.688,00) resultar no montante de R$ 1.855.367,28, correspondendo a 23% do valor adjudicado, atentando contra o princípio da economicidade; e
c) concessão de oportunidade à licitante Rondave Ltda. para adaptar os veículos por ela ofertados relativamente ao item 4.2 do memorial descritivo anexo ao edital, não tendo essa mesma oportunidade sido conferida, contudo, às outras três licitantes (CS Brasil Frotas Ltda., OBDI Equipamentos Eireli e Zetta Frotas S.A.) , ferindo, assim, o princípio da isonomia na licitação.
18.	Adicionalmente, e considerando a ausência de elementos que permitissem confirmar a alegação de que a proposta da Rondave Ltda. - integrante destes autos (peça 7) - havia sido, de fato, formalizada perante a TBG, desde o início, com as ressalvas de que o veículo seria adaptado a fim de atender às especificações do edital, sugeriu-se a realização de diligência para que a TBG remetesse os documentos que comprovassem ter ocorrido, ainda no prazo estabelecido para a apresentação das propostas, a efetiva juntada ao mencionado sistema da oferta formulada pela Rondave Ltda. na qual essa licitante consignou que, para o item 4.2 do memorial descritivo anexo ao edital, estava sendo ofertado o veículo Toyota Hilux Power Pack Diesel Cabine Dupla 4x4, já com as adaptações e acessórios necessários visando a atender às exigências contidas no item 4.2.1 do mesmo memorial descritivo.
19.	Autorizadas as medidas alvitradas (peça 67) , foram expedidos os Ofícios 25644/2021-TCU/Seproc, 25643/2021-TCU/Seproc, 25642/2021-TCU/Seproc e 25641/2021-TCU/Seproc, dirigidos, respectivamente, aos Srs. Rodrigo Rodrigues de Jesus, Miriam de Oliveira Martins, Marcos Aurélio de Moraes e Marco Antonio Vieira Firmino (peças 70, 71, 72 e 73) . Além dessas comunicações, foi expedido Ofício 25645/2021-TCU/Seproc, contendo a diligência destinada à TBG (peça 74) . A notificação da Rondave Ltda. ocorreu por meio do Ofício 25911/2021-TCU/Seproc (peça 75) .
20.	A ciência dos Ofícios 25911/2021-TCU/Seproc, 25641/2021-TCU/Seproc, 25643/2021-TCU/Seproc, 25645/2021-TCU/Seproc e 25642/2021-TCU/Seproc deu-se, respectivamente, em 25/5, 26/5, 31/5, 1º/6 e 2/6/2021 (peças 76, 77, 78, 79 e 89) . Não consta dos autos o documento comprobatório da ciência relativa ao Ofício 25644/2021-TCU/Seproc.
21.	Em resposta às audiências, os responsáveis apresentaram suas razões de justificativa (peças 80 a 87) . Os mesmos documentos também se referem ao atendimento à diligência feita à TBG.
	D. Histórico de Comunicações

	Despacho do Relator
	Peça 50
	1º/3/2021

	Ofícios Encaminhados aos Responsáveis, Unidade Jurisdicionada e Empresas

	Sr. Marco Antonio Vieira Firmino
	Ofício 25641/2021-TCU/Seproc (peça 73) 

	Sr. Marcos Aurélio de Moraes
	Ofício 25642/2021-TCU/Seproc (peça 72) 

	Sr. Rodrigo Rodrigues de Jesus
	Ofício 25644/2021-TCU/Seproc (peça 70) 

	Sra. Miriam de Oliveira Martins
	Ofício 25643/2021-TCU/Seproc (peça 71) 

	À TBG
	Ofício 25645/2021-TCU/Seproc (peça 74) 

	À Rondave Ltda.
	Ofício 25911/2021-TCU/Seproc (peça 75) 

	E. Documentos Apresentados em Resposta às Audiências e Oitivas

	Pelos Responsáveis e pela TBG

22.	Em atendimento às audiências e à diligência, os responsáveis e a TBG remeteram uma única petição contendo suas razões (peça 80) , acompanhada dos seguintes documentos:
a) mensagem eletrônica enviada pela Gerência de Relacionamento - Especialistas aos membros da comissão de licitação (peça 81) ;
b) cópia dos documentos anexados à referida mensagem eletrônica (peça 82) ;
c) excerto do Relatório da Sala de Colaboração extraído em 18/3/2021 do Petronect (peças 83 e 84) ;
d) decisão relativa aos recursos interpostos pela CS Brasil Frotas Ltda. e Zetta Frotas S/A contra a decisão que habilitou a empresa Rondave Ltda. (peça 85) ;
e) parecer jurídico da TBG solicitado pela comissão de licitação objetivando a análise dos recursos apresentados pelas empresas CS Brasil Frotas Ltda. e Zetta Frotas S/A contra a decisão que habilitou a empresa Rondave Ltda. (peça 86) ; e
f) solicitação de autorização da Diretoria Executiva para contratação de serviços de locação de veículos operacionais para TBG (peça 87) .
PELA RONDAVE LTDA.
23.	A despeito da notificação recebida (peças 75 e 76) , não constam destes autos manifestação da Rondave Ltda. (peça 88) .
F. EXAME TÉCNICO
24.	De início, vale lembrar que, como mencionado acima, os quatro destinatários das audiências apresentaram uma única resposta (peças 80 a 87) . O mesmo documento faz, ainda, alusão à TBG, permitindo concluir que contempla também manifestação em atendimento à diligência remetida àquela Estatal.
25.	A seguir são resumidas as razões de justificativa apresentadas pelos responsáveis, bem como as informações prestadas pela TBG, integrantes do mesmo documento. A análise dos esclarecimentos consta no fim desta seção, considerando todas as elementos apresentados pelos responsáveis e pela TBG.
Item 'a': aceitação da proposta formulada pela Rondave Ltda. relativa ao item 4.2 do memorial descritivo anexo ao edital, mesmo considerando que o veículo indicado na oferta não dispunha do mecanismo de regulagem da altura do banco do motorista, não preenchendo as condições estabelecidas pelo item 4.2.1 do mesmo memorial descritivo;
Razões de justificativa apresentadas pelos responsáveis:
26.	Quanto a esse ponto, os responsáveis e a TBG informaram, em síntese, o seguinte:
a) que, de acordo com o item 4.2.1 do Memorial Descritivo, a Picape 4x4 deveria possuir, necessariamente, entre outros acessórios, banco do motorista com regulagem de altura;
b) que, em sua proposta, a Rondave Ltda. comprometeu-se, desde o início, a entregar a Picape Toyota Hilux com adaptações/acessórios conforme item 4.2.1 do Memorial Descritivo anexo ao edital do certame (peça 85, p. 3) ;
c) que essa informação figura no documento intitulado 'Declaração de Disponibilidade de Frota' (peça 81 e peça 82, p. 1 e 22) , apresentado pela Rondave Ltda. no portal do sistema Petronect em 12/6/2020, ou seja, sete dias antes da data final para a apresentação da proposta na licitação (19/6/2020) ;
d) que tal fato é comprovado pelas informações prestadas pela Gerência de Relacionamento responsável pela administração do sistema Petronect, ao confirmar, por mensagem eletrônica, que o documento intitulado 'Declaração de Disponibilidade de Frota' - entre outros que compõem a proposta apresentada pela Rondave Ltda. - integra o arquivo 'DOCUMENTACAO.zip' inserido pela licitante no sistema Petronect em 12/6/2020 (peça 81 e peça 82, p. 1 e 22) ;
e) que, ao analisar a adesão da proposta da Rondave Ltda. aos termos do edital, a Comissão de Licitação solicitou àquela licitante, em 28/7/2020, por meio da Sala de Colaboração, a ficha técnica do 'Toyota Hilux Power Pack Diesel CD 4x4', a fim de verificar se o veículo atendia na íntegra ao exigido no item 4.2 do Memorial Descritivo (peça 83) ;
f) que, no mesmo dia, a Rondave Ltda. enviou a ficha técnica do referido veículo e ratificou o compromisso de fazer as adaptações no veículo para atendimento ao item 4.2.1 do Memorial Descritivo (peça 83) ;
g) que, assim, a Comissão de Licitação concluiu que a proposta da Rondave Ltda. atendia integralmente aos termos do edital, mesmo porque não havia exigência de que os acessórios fossem todos de fábrica;
h) que o veículo foi, posteriormente, entregue com a devida adaptação, servindo rigorosamente aos propósitos descritos no Memorial Descritivo; e
i) que, portanto, foi correta a classificação da Rondave Ltda., sem que ela tenha recebido qualquer favor ou vantagem na licitação.
Item 'b': seleção da proposta formulada pela Rondave Ltda. a despeito de a diferença entre o lance da representante (R$ 5.971.320,72) e o valor adjudicado à Rondave Ltda. (R$ 7.826.688,00) resultar no montante de R$ 1.855.367,28, correspondendo a 23% do valor adjudicado, atentando contra o princípio da economicidade;
Razões de justificativa apresentadas pelos responsáveis:
27.	Quanto a esse aspecto, os responsáveis e a TBG esclareceram, em síntese, o seguinte:
a) que a representante (CS Brasil Frotas Ltda.) foi desclassificada da licitação por ter oferecido veículo que não atendia às especificações do edital;
b) que, posteriormente, a CS Brasil Frotas Ltda. reconheceu o erro na indicação do veículo e solicitou a sua substituição;
c) que, contudo, no entendimento da Comissão de Licitação, a pleiteada substituição 'constituiria uma alteração da proposta posterior à sua abertura, o que não seria admissível';
d) que, como a proposta da CS Brasil Frotas Ltda. foi desclassificada, a Comissão de Licitação 'não realizou qualquer aferição da sua exequibilidade, o que usualmente se faz mediante a avaliação do demonstrativo de formação de preços apresentado';
e) que, com a classificação da proposta da Rondave Ltda., foi realizada a verificação da sua exequibilidade e vantajosidade, tendo-se constatado que a proposta apresentada estava muito abaixo do orçamento da licitação (R$ 13,7 milhões) e à frente de 10 outras propostas (foram 14 no total) ;
f) que o preço ofertado pela Rondave Ltda. estava ainda 23% abaixo em relação ao contrato em vigor com a TBG para o mesmo objeto;
g) que, diante dessas circunstâncias, a Comissão de Licitação não viu empecilhos à contratação da Rondave Ltda.;
h) que a repetição da licitação não seria vantajosa para a TBG considerando os aspectos econômico e operacional;
i) que, sob o ponto de vista econômico, o fato de a Rondave Ltda. já ser a prestadora dos mesmos serviços à TBG permitiu o imediato início da execução contratual, o que, para a TBG, representou uma economia imediata de 23% em relação ao preço pago no contrato anterior;
j) que, caso fosse repetida a licitação, o contrato antigo com a Rondave Ltda. teria que prosseguir até a plena mobilização da nova contratada, valendo lembrar que o prazo de mobilização poderia variar entre 30 e 120 dias, nos termos do item 5.3 e 5.4 do Memorial Descritivo;
k) que, mesmo que repetido o certame, não haveria garantia de que propostas mais vantajosas seriam efetivamente obtidas;
l) que, sob o ponto de vista operacional, a repetição da licitação atrasaria a mobilização de veículos novos, podendo, até mesmo, interromper operações relevantes no gasoduto ou impactar em ações de monitoramento e prevenção de potenciais riscos de acidentes/incidentes em atividades críticas ou, até, na logística de transportes de materiais destinados à manutenção preventiva e corretiva de equipamentos operacionais;
m) que, rigorosamente na linha proposta pela Selog (peça 66, p. 2) , a TBG não renovará o Contrato 4500066550, mesmo porque o contrato não contém cláusula de prorrogação contratual;
n) que, inclusive, a impossibilidade de renovação da contratação foi ressaltada no Relatório Final da Comissão de Licitação (peça 56, p. 5) ;
o) que, de modo a substituir, sem prejuízos operacionais, o Contrato 4500066550, já foi elaborado o cronograma para a nova licitação do seu objeto (peça 80, p. 9) ; e
p) que, assim, resta evidenciado que a Comissão de Licitação cumpriu rigorosamente as regras licitatórias aplicáveis, bem como que a TBG tem buscado sempre a economicidade das suas contratações e a preservação da continuidade de suas operações.
Item 'c': concessão de oportunidade à licitante Rondave Ltda. para adaptar os veículos por ela ofertados relativamente ao item 4.2do memorial descritivo anexo ao edital, não tendo essa mesma oportunidade sido conferida, contudo, às outras três licitantes (CS Brasil Frotas Ltda., Obdi Equipamentos Eireli e Zetta Frotas S.A.) , ferindo, assim, o princípio da isonomia na licitação;
Razões de justificativa apresentadas pelos responsáveis:
28.	Quanto a essa questão, os responsáveis e a TBG alegaram, em síntese, o seguinte:
a) que, como dito, a Comissão de Licitação não concedeu qualquer favor ou vantagem à Rondave Ltda.;
b) que foi a própria Rondave Ltda. quem adotou a estratégia de oferecer veículos com acessórios adaptados, já na sua proposta;
c) que a Comissão de Licitação não poderia recusar tais adaptações, uma vez que não havia proibição no edital de adaptação de acessórios dos veículos;
d) que a situação da Rondave Ltda. é totalmente diferente daquela das empresas CS Brasil Frotas Ltda., Obdi Equipamentos Eireli e Zetta Frotas S.A.;
e) que a CS Brasil Frotas Ltda. foi desclassificada por ter oferecido veículo com capacidade de carga inferior à exigida no memorial descritivo e sem tração traseira de rodagem dupla (peça 56) , sendo o erro reconhecido pela própria licitante;
f) que, nesse caso, seria impossível cogitar da 'adaptação' do veículo, restando apenas a opção de substituição da oferta;
g) que a cogitada substituição importaria em alteração da proposta, medida inviável na sistemática da Lei 13.303/2016;
h) que a Obdi Equipamentos Eireli não anexou os documentos da proposta de forma correta, descumprindo, assim, o item 3.2.2 do edital, o que motivou a sua desclassificação;
i) que a referida licitante sequer recorreu da sua decisão de desclassificação;
j) que a Zetta Frotas S.A. apresentou na sua proposta o veículo Mitsubishi L200 GL Triton 4X4 CD, o qual não possui bloqueio diferencial, desatendendo a previsão do item 4.2 do Memorial Descritivo;
k) que essa licitante confirmou que o veículo não atendia às especificações exigidas, tendo também solicitado autorização para substituição do item ofertado;
l) que, como salientado, na opinião da TBG, a alteração da proposta em meio ao procedimento licitatório é vedada pela Lei 13.303/2016;
m) que, dessa forma, a Rondave Ltda. foi a única das 4 primeiras colocadas cuja proposta atendeu integralmente às especificações do edital; e
n) que, assim, a Rondave Ltda. não recebeu qualquer favorecimento por parte da TBG.
Documentos apresentados juntamente com a resposta às audiências e diligência:
29.	Em resposta à diligência feita à TBG, foram encaminhados os documentos já referidos na compilação das alegações realizada acima.
30.	Quanto à comprovação da efetiva juntada ao Petronect, ainda no prazo estabelecido para a apresentação das propostas, da oferta formulada pela Rondave Ltda. discriminando o veículo Toyota Hilux Power Pack Diesel Cabine Dupla 4x4, já contemplando as adaptações e os acessórios, a TBG encaminhou, em resposta à diligência, informações prestadas pela Gerência de Relacionamento responsável pela administração do mencionado sistema que evidenciam a anexação da proposta daquela licitante ao sistema em 12/6/2020 (peça 81 e peça 82, p. 1 e 22) , ou seja, sete dias antes da data final para a apresentação da proposta na licitação (19/6/2020) . Entre os documentos inseridos no sistema, constava declaração mencionando que, para fins do item 4.2 do Memorial Descritivo, estava sendo ofertado o veículo Toyota Hilux Power Pack Diesel CD 4x4, já 'com adaptações/acessórios conforme item 4.2.1 do Memorial Descritivo' (peça 82, p. 22) .
31.	Atendendo, também, à solicitação feita na mesma diligência, a TBG informou, ainda, que o registro de que a proposta da Rondave Ltda. já mencionava as adaptações foi feito em quatro documentos, a saber: no Relatório Final da Comissão de Licitação (peça 56, p. 8) ; na resposta da Comissão de Licitação aos recursos de CS Brasil Frotas Ltda. e Zetta Frotas S.A. (peça 85, p. 3) ; no parecer jurídico emitido pela Gerente de Assuntos Jurídicos e Governança da TBG (peça 86, p. 2) ; e no expediente interno que encaminhou o assunto para aprovação da Diretoria Executiva (peça 87, p. 6) .
32.	Por último, acerca da diligência realizada à Rondave Ltda. - mencionada pela TBG anteriormente -, bem como da respectiva resposta apresentada por essa licitante contendo declaração formal de que o veículo seria entregue conforme as exigências previstas no item 4.2 do Memorial Descritivo, a Estatal reiterou que, ao analisar a adesão da proposta aos termos do edital, a Comissão de Licitação solicitou à Rondave Ltda., por meio da Sala de Colaboração, em 28/7/2020, a ficha técnica do 'Toyota Hilux Power Pack Diesel CD 4x4', a fim de verificar se o veículo atendia na íntegra ao exigido no item 4.2 do Memorial Descritivo. E que, no mesmo dia, a licitante enviou a ficha técnica do referido veículo e confirmou que faria adaptações no veículo para atendimento ao item 4.2.1 do Memorial Descritivo, como informado na Declaração de Disponibilidade de Frota (peças 83 e 84) .
Análise:
33.	Como se depreende, as informações e os documentos apresentados pelos responsáveis e pela TBG ratificam o entendimento manifestado em análise precedente (peça 47) .
34.	Com base nos elementos juntados a estes autos em atendimento às audiências e diligência promovidas recentemente, resta afastada, a nosso sentir, a suposta irregularidade na aceitação da proposta formulada pela Rondave Ltda. referente ao item 4.2 do Memorial Descritivo anexo ao edital. De fato, não vislumbramos concessão indevida de oportunidade à licitante Rondave Ltda. - e não estendida às demais licitantes - para adaptar os veículos por ela ofertados relativamente ao citado item 4.2.
35.	Conforme esclarecido - e comprovado por meio de documentos -, embora o veículo não dispusesse, em sua configuração original, de todos os acessórios especificados no edital da Licitação 7003098970, a Rondave Ltda. assumiu o compromisso, desde a formulação da sua oferta inicial - ou seja, ainda no prazo estabelecido para a apresentação das propostas -, de realizar as adaptações necessárias, de forma a atender às exigências feitas no mencionado memorial descritivo anexo ao instrumento convocatório.
36.	A despeito de as informações sobre a anexação de documentos ao Petronect não figurarem, aparentemente, em relatórios emitidos pelo sistema e nem esteja disponível para consulta pelos usuários - diferentemente do que ocorre em outras plataformas de licitações, como, por exemplo, o Comprasnet -, a TBG, socorrendo-se de uma pesquisa especializada realizada pela Gerência de Relacionamento responsável pela administração daquele sistema, logrou êxito em obter a confirmação de que a oferta da Rondave Ltda. foi registrada no Petronect em 12/6/2020 (peça 81) , antes, portanto, da data agendada para a abertura das propostas (peça 44, p. 1) . Conforme consignado pela Gerência de Relacionamento, na mensagem eletrônica enviada à Comissão de Licitação (peça 81) , o arquivo denominado 'DOCUMENTACAO.zip' - juntado ao Petronect em 12/6/2020 - contém o documento intitulado 'Declaração de Disp de Frota', por meio do qual a Rondave Ltda. já assumia, desde 12/6/2020, o compromisso de entregar o veículo 'Toyota Hilux Power Pack Diesel CD 4x4' com as 'adaptações/acessórios conforme item 4.2.1 do Memorial Descritivo' (peça 82, p. 1 e 22) . Reafirmando esse fato, a mencionada licitante consignou, em resposta à diligência feita pela Comissão de Licitação em 28/7/2020, que, nos termos da declaração de disponibilidade de frota apresentada, realizaria todas as adaptações previstas no item 4.2.1 do memorial descritivo anexo ao edital (peças 83 e 84) .
37.	Dito de outra forma, não houve por parte da Comissão de Licitação qualquer permissão ou consentimento em favor da Rondave Ltda. com vistas à promoção de ajuste nos termos da sua oferta. Ao contrário, essa licitante tomou a iniciativa, desde a formulação da sua proposta inicial, de fornecer veículo já adaptado às exigências previstas no item 4.2.1 do Memorial Descritivo. Tal conduta não é vedada e poderia ter sido adotada por qualquer outra participante do certame. O mesmo raciocínio não se aplica, todavia, à hipótese de substituição da proposta já formalizada ou de alteração de termos essenciais nela contidos, que constitui, sabidamente, medida inaceitável e, portanto, não autorizada pela Comissão de Licitação.
38.	Essencial reiterar que, como destacado em instrução precedente (peça 47) , a TBG encaminhou vídeo mostrando um veículo Toyota Hilux, no qual, além de adesivo contendo a inscrição 'A serviço da TBG', vê-se, instalado e em funcionamento, um sistema de ajuste de altura do banco do motorista, acessório exigido no edital (uma cópia do citado vídeo foi extraída do servidor de arquivos em que foi disponibilizado, sendo juntada a estes autos como item não digitalizável associado à peça 45) .
39.	Quanto à seleção da proposta formulada pela Rondave Ltda. a despeito de a diferença entre o lance da representante e o valor adjudicado àquela resultar no montante de R$ 1.855.367,28, é certo que não há que se falar em dano, na medida em que a proposta da representante foi desclassificada por não atendimento ao edital. E mais: no caso da representante, a desconformidade com o edital - veículo com capacidade de carga inferior à exigida e sem mecanismo de tração traseira de rodagem dupla (peça 56, p. 3-4) - não seria sequer, como ressaltado pela TBG, passível de adaptação, a fim de permitir a acomodação da proposta, nos moldes do inciso VI do art. 56 da Lei 13.303/2016. Ao contrário, a única solução para a representante seria a substituição da sua oferta após o encerramento da fase de apresentação de propostas, o que não se coaduna com as regras aplicáveis a licitações públicas, incluindo aquelas constantes da citada Lei 13.303/2016.
40.	Dessa forma, a nosso ver, assiste razão aos responsáveis, cabendo, portanto, acatar as suas razões de justificativa.
41.	Por fim, no que tange à aventada possibilidade de a TBG vir realizar um novo procedimento com vistas a buscar preço mais vantajoso para o serviço de locação de veículos operacionais, cabe registrar o compromisso assumido pela Estatal de não prorrogar o Contrato 4500066550, até porque essa hipótese não encontra amparo em cláusula contratual.
42.	Assim, e tendo em conta o disposto no inciso I do parágrafo único do art. 16 da Resolução TCU 315/2020, torna se, a nosso sentir, desnecessária a proposta de determinação anteriormente cogitada.
G. CONCLUSÃO
43.	Ante o que restou esclarecido na análise acima, opinamos no sentido de se acatarem as razões de justificativa apresentadas pelos responsáveis submetidos à audiência.
44.	Outrossim, não obstante o afastamento das supostas irregularidades suscitadas nestes autos - incluindo aquelas que ensejaram a realização das audiências -, essa representação deve ser considerada parcialmente procedente, na medida em que a TBG anuiu às considerações desta unidade técnica relativas à possibilidade de vir obter preço melhor para o serviço objeto da Licitação 7003098970 mediante a realização de novo certame com vistas à substituição do Contrato 4500066550, assim que encerrada sua vigência.
45.	Contudo, considerando o disposto no inciso I do parágrafo único do art. 16 da Resolução TCU 315/2020, somos pela dispensa da expedição da determinação anteriormente alvitrada, em vista do compromisso assumido pela TBG de não prorrogar o Contrato 4500066550, optando por realizar novo certame.
	H. Impacto dos Encaminhamentos Propostos

	Haverá impacto relevante na Unidade Jurisdicionada e/ou na sociedade, decorrente dos encaminhamentos propostos?
	Não

	I. Pedido de Ingresso aos Autos, de Informações/Vistas/Cópias, e de Sustentação Oral

	Há pedido de ingresso aos autos feito por terceiros?
	Não

	Há pedido de informações/vistas/cópia do processo?
	Não

	Há pedido de sustentação oral feito por terceiros?
	Não

	J. Processos Conexos, de Contas e Apensos

	Há processos conexos noticiando possíveis irregularidades na contratação ora em análise?
	Não

	Há processos de contas referentes ao exercício em que a irregularidade ocorreu?
	Não se aplica

	Há processos apensos?
	Não

	K. Proposta de Encaminhamento

46.	Em virtude do exposto, e tendo em vista a admissão da exordial como representação, consoante despacho exarado pelo Relator em 1º/3/2021 (peça 50) , propomos:
46.1.	considerar esta representação, no mérito, como parcialmente procedente;
46.2.	acolher as razões de justificativa apresentadas pelos Srs. Marco Antonio Vieira Firmino (CPF XXX.875.287-XX) , Marcos Aurélio de Moraes (CPF XXX.974.001-XX) , Rodrigo Rodrigues de Jesus (CPF XXX.690.979-XX) e Miriam de Oliveira Martins (CPF XXX.942.051-XX) , em relação aos itens 'a', 'b' e 'c' da audiência promovida;
46.3.	deixar de formular determinação à Transportadora Brasileira Gasoduto Bolívia Brasil S.A., ante o disposto no inciso I do parágrafo único do art. 16 da Resolução TCU 315/2020, tendo em vista que a unidade jurisdicionada assumiu o compromisso de não prorrogar o Contrato 4500066550, podendo o TCU, no entanto, verificar o cumprimento da medida e os eventuais impactos dela resultantes;
46.4.	informar a Transportadora Brasileira Gasoduto Bolívia-Brasil S.A. e o representante do acórdão que vier a ser proferido, destacando que o relatório e o voto que fundamentam a deliberação ora encaminhada podem ser acessados por meio do endereço eletrônico www.tcu.gov.br/acordaos;
46.5.	encaminhar cópia da deliberação que vier a ser proferida aos responsáveis Srs. Marco Antonio Vieira Firmino (CPF XXX.875.287-XX) , Marcos Aurélio de Moraes (CPF XXX.974.001-XX) , Rodrigo Rodrigues de Jesus (CPF XXX.690.979-XX) e Miriam de Oliveira Martins (CPF XXX.942.051-XX) , bem como aos seus respectivos representantes legais; e
46.6.	arquivar os presentes autos, nos termos do art. 250, inciso I, c/c art. 169, inciso V, ambos do Regimento Interno do TCU.".
É o Relatório.

8.1. João Bosco Leopoldino da Fonseca (10907/OAB-MG), entre outros, representando a Rondave Ltda;
8.2. Fernando Molto Pires de Paula (258719/OAB-SP), entre outros, representando a Toyota do Brasil Ltda;
8.3. Denise Sayao Vieira (89.157/OAB-RJ), entre outros, representando a Transportadora Brasileira Gasoduto Bolívia-Brasil S.A. (TBG); e
8.4. Adriano Thiele, entre outros, representando a CS Brasil Frotas Ltda.

Não atuou.

REPRESENTAÇÃO. TRANSPORTADORA BRAS. GASODUTO BOLÍVIA-BRASIL S.A. INDÍCIOS DE IRREGULARIDADE NA LICITAÇÃO PARA A CONTRATAÇÃO DOS SERVIÇOS DE LOCAÇÃO DE VEÍCULOS. AUDIÊNCIA DOS RESPONSÁVEIS E OTIVA DA LICITANTE VENCEDORA. PARCIAL ACOLHIMENTO DAS RAZÕES DE JUSTIFICATIVA. CONHECIMENTO. PARCIAL PROCEDÊNCIA. ENVIO DE CIÊNCIA PARA A NÃO PRORROGAÇÃO DO CONTRATO A PARTIR DO SUPERVENIENTE LANÇAMENTO DA NOVA LICITAÇÃO. COMUNICAÇÃO. ARQUIVAMENTO.

REPRESENTAÇÃO (REPR)

Secretaria de Controle Externo de Aquisições Logísticas (Selog).

Trata-se de representação, com pedido de cautelar suspensiva, formulada pela CS Brasil Frotas Ltda. sobre os indícios de irregularidade na Licitação n.º 7003098970 promovida pela Transportadora Brasileira Gasoduto Bolívia-Brasil S.A. (TBG) para a contratação dos serviços de locação de veículos operacionais sob o valor total contratado de R$ 7.826.688,00.
2.	O TCU deve conhecer, preliminarmente, da presente representação, por atender aos requisitos legais e regimentais de admissibilidade, para, no mérito, anotar a sua parcial procedência.
3.	Como visto, a ora representante teria apresentado, em síntese, os seguintes indícios de irregularidade: (i) a sua desclassificação teria sido motivada pela inadequação do objeto indicado na sua oferta inicial aos termos do edital, não obstante tenha formulado a nova proposta, contemplando o outro veículo, e isso atenderia às exigências do instrumento convocatório; e (ii) a classificação da Rondave Ltda., como licitante vencedora, teria sido equivocada, porque o veículo ofertado para o atendimento ao item 4.2 do memorial descritivo anexo ao edital (Toyota Hilux Power Pack Diesel) não possuiria o ajuste de altura do banco do motorista, embora essa característica constasse expressamente do item 4.2.1 do mesmo memorial descritivo.
4.	Por conseguinte, ao analisar as aludidas alegações, a unidade técnica assinalou que, nas especificações técnicas disponibilizadas pela montadora do veículo proposto pela Rondave Ltda., o veículo não disporia de mecanismo para a regulagem de altura do banco do motorista e, assim, não preencheria as condições estabelecidas no item 4.2.1 do memorial, ao passo que a diferença de valor entre o lance então oferecido pela ora representante em R$ 5.971.320,72 e o valor adjudicado à Rondave Ltda. em R$ 7.826.688,00, correspondendo a R$ 1.855.367,28 (23% do valor adjudicado) , poderia ser revertido em prol da Transportadora Brasileira Gasoduto Bolívia-Brasil S.A. a partir da opção pela revogação e repetição do certame.
5.	 Bem se vê que na aludida licitação teria ocorrido a apresentação de propostas por onze empresas (Peça 44) , tendo a ora representante (CS Brasil Frotas Ltda.) apresentado a melhor proposta sob o menor em R$ 5.971.320,72, ao passo que, com valores menores do que o apresentado pela Rondave Ltda., a Obdi Equipamentos - Eireli teria apresentado o seu lance em R$ 6.349.765,68 e a Zetta Frotas S.A teria apresentado o seu lance em R$ 6.902.372,64.
6.	De todo modo, a unidade técnica não teria pugnado pela concessão da cautelar suspensiva diante da insubsistência do perigo na demora, já que a aludida licitação já teria sido homologada, com a vigência da contratação iniciada em 9/11/2020, tendo indicado a eventual subsistência do reverso perigo na demora, pois a suspensão do contrato para a locação dos veículos operacionais poderia resultar em prejuízo ao continuado funcionamento da TBG.
7.	Por conseguinte, o aludido pedido de cautelar suspensiva foi indeferido, tendo sido determinada a audiência dos responsáveis e a oitiva da Rondave Ltda. no seguinte sentido: 
" (...) 8.1. promova a audiência de todos os responsáveis pela Licitação n.º 7003098970 promovida pela Transportadora Brasileira Gasoduto Bolívia-Brasil S.A. para, no prazo de 15 (quinze) dias, apresentarem as suas justificativas em função de, nas especificações técnicas disponibilizadas pela montadora do veículo proposto pela Rondave Ltda., o veículo não dispor do mecanismo de regulagem da altura do banco do motorista, não preenchendo as condições estabelecidas pelo item 4.2.1 do memorial, e em função de a diferença entre o lance da representante sob o patamar de R$ 5.971.320,72 e o nível adjudicado à Rondave Ltda. sob o valor de R$ 7.826.688,00 resultar no montante de R$ 1.855.367,28, correspondendo a 23% do valor adjudicado, além de, a despeito de o veículo ofertado pela Rondave Ltda. não atender ao item 4.2.1 do memorial descritivo, os gestores da Transportadora Brasileira Gasoduto Bolívia-Brasil S.A. terem concedido a oportunidade para a referida empresa adaptar os seus veículos em atendimento ao aludido item, não tendo essa mesma oportunidade sido conferida, contudo, às outras três licitantes, pois esse estranho procedimento feriria o princípio da isonomia na licitação;
8.2. promova, nos termos do art. 250, V, do RITCU, a oitiva da Rondave Ltda. para, querendo, no prazo de 15 (quinze) dias, apresentar a sua eventual manifestação sobre todas as falhas anunciadas no presente processo, informando sobre a possibilidade de o Tribunal vir a anular todos os atos resultantes do aludido certame, além de vir a buscar o eventual ressarcimento do dano causado ao erário; e
8.3. envie a cópia desta Decisão a todos os responsáveis e interessados com vistas a facilitar a correspondente manifestação neste processo".
8.	Ao analisar, contudo, as justificativas apresentadas pelos aludidos responsáveis, observando que a Rondave Ltda. não apresentou a sua resposta à referida oitiva, a Selog teria assinalado que, a partir dos documentos juntados ao presente processo, não teria vislumbrado a indevida concessão de oportunidade à Rondave Ltda., sem a correspondente extensão às demais licitantes, para adaptar os veículos ofertados ao aludido item 4.2. do edital, até porque, embora o veículo não contasse, em sua configuração original, com todos os acessórios especificados no edital da licitação, a Rondave Ltda. teria assumido o compromisso de realizar as adaptações necessárias, desde a formulação da sua oferta inicial, ou seja, dentro do prazo estabelecido para a apresentação das propostas, buscando atender às exigências feitas no mencionado memorial descritivo anexo ao instrumento convocatório.
9.	Por esse prisma, a Selog teria anotado que, a despeito da diferença de R$ 1.855.367,28 entre as propostas da ora representante e da licitante vencedora, não subsistiria o efetivo dano ao erário, pois a proposta da ora representante teria sido desclassificada ante o não atendimento ao edital, já que o veículo ofertado teria capacidade de carga inferior à exigida e não teria mecanismo de tração traseira em rodagem dupla, não comportando a suscitada adaptação a fim de permitir a aceitação da proposta, nos termos do art. 56, VI, da Lei n.º 13.303, de 2016.
10.	De toda sorte, após a análise final do feito, a Selog sugeriu o acolhimento das justificativas apresentadas por Marco Antônio Vieira Firmino, Marcos Aurélio de Moraes, Rodrigo Rodrigues de Jesus e Miriam de Oliveira Martins para, no mérito, assinalar a parcial procedência desta representação, sem prejuízo de promover o arquivamento do presente processo, tendo a unidade técnica deixado de propor o envio de determinação à TBG, pois a referida empresa teria assumido o compromisso de não prorrogar o aludido Contrato n.º 4500066550. 
11.	O TCU pode incorporar o parecer da unidade técnica a estas razões de decidir, sem prejuízo de promover o envio de ciência preventiva e corretiva para a TBG não prorrogar o aludido Contrato n.º 4500066550.
12.	Eis que, ao contrário da alegação de simples exigência no edital sobre o ajuste de altura no banco do motorista, o item 4.2. do edital poderia ser atendido por meio da adaptação no veículo ofertado pela Rondave Ltda., como vencedora do certame, ao passo que a ora representante (CS Brasil Frotas Ltda.) não teria atendido a exigência sobre a capacidade de carga do veículo e a falta de tração traseira em rodagem dupla, não permitindo a eventual correção pela aludida adaptação.
13.	Ocorre, todavia, que, a despeito de a capacidade de carga e o tipo de tração figurarem como relevantes componentes estruturais no veículo, a referida diferença de R$ 1.855.367,28, correspondendo a 23,7% do valor total contratado, ensejaria a necessidade de realização de novo certame a partir da não prorrogação do atual contrato, buscando, com isso, assegurar a obtenção da proposta mais vantajosa para a administração pública.
14.	O TCU deve promover, então, o envio da correspondente ciência preventiva e corretiva para que, doravante, a TBG somente estipule as eventuais exigências restritivas na aquisição de bens e serviços por meio da prévia apresentação da adequada justificativa técnico-econômica para essas exigências, comprovando a efetiva necessidade de cada exigência com a respectiva ponderação sobre o seu custo, sem prejuízo de, adicionalmente, enviar a correspondente ciência preventiva e corretiva para a não prorrogação do aludido contrato, devendo a TBG apresentar, assim, o necessário plano de ação para a superveniente conclusão do novo certame, abstendo-se de promover a prorrogação do atual contrato resultante da Licitação n.º 7003098970, diante da possibilidade de obtenção da proposta mais vantajosa para a administração pública em face, aí, da referida diferença de R$ 1.855.367,28 correspondente a 23,7% do valor total contratado.
15.	Bem se sabe, aliás, que, para o envio dessa ciência preventiva e corretiva de não prorrogação do ajuste, o TCU não necessitaria de promover a prévia oitiva da eventual contratada, até porque a correspondente empresa não teria o eventual direito subjetivo à superveniente prorrogação do aludido contrato, mas apenas a mera expectativa de direito sobre essa medida, já que a futura prorrogação contratual estaria sob a evidente discricionariedade da administração pública, não merecendo, todavia, essa prorrogação ser promovida diante da referida diferença de R$ 1.855.367,28 correspondente a 23,7% do valor total contratado, em observância aos princípios da economicidade e da busca da proposta mais vantajosa para a administração pública.
16.	A despeito, entretanto, dessa irregularidade, o TCU pode deixar de prolatar a imediata cautelar suspensiva sobre o aludido certame, pois a eventual suspensão do atual contrato poderia resultar no indesejado prejuízo ao necessário funcionamento continuado da TBG; podendo, ainda, diante das manifestações ora apresentadas na presente sustentação oral pelo Dr. João Bosco Leopoldino da Fonseca (OAB/MG 10.907) , o Tribunal promover por intermédio da unidade técnica o monitoramento desta deliberação com vistas a, se entender pertinente, autuar o novo processo para ali sugerir essa não prorrogação do referido contrato resultante da Licitação n.º 7003098970 diante da possibilidade de obtenção de proposta mais vantajosa para a administração pública em face, aí, da referida diferença de R$ 1.855.367,28 correspondente a 23,7% do valor total ora contratado, até porque a TBG assumiu o compromisso de não prorrogar o Contrato 4500066550.
17.	Diante, portanto, dos elementos de convicção até aqui obtidos neste processo, o TCU pode conhecer da presente representação, acolhendo parcialmente as correspondentes justificativas apresentadas pelos responsáveis, para, no mérito, anotar a parcial procedência da representação, anotando como prejudicado o referido pedido de cautelar suspensiva, por perda de objeto, sem prejuízo de promover o envio da correspondente ciência preventiva e corretiva.
Ante o exposto, pugno pela prolação do Acórdão ora submetido a este Colegiado.
TCU, Sala das Sessões, em 23 de novembro de 2021.
Ministro-Substituto ANDRÉ LUÍS DE CARVALHO 
Relator